【裁判字號】    95,易,371
【裁判日期】    951207
【裁判案由】    公共危險
【裁判全文】
臺灣嘉義地方法院刑事判決               95年度易字第371號
公  訴  人  臺灣嘉義地方法院檢察署檢察官
被      告  丙○○
選任辯護人  羅振宏律師
上列被告因公共危險案件，經檢察官提起公訴（95年度偵字第45
24號），本院判決如下：
    主  文
丙○○失火燒燬現供人使用之住宅，處有期徒刑肆月，如易科罰
金，以銀元參佰元折算壹日。
    事  實
一、緣址設嘉義市鎮○區○○里一六八號鐵皮屋，為乙○○
    與甲○○共同承租後，「一體搭建」鐵皮屋，結構為鋼骨外
    覆烤漆鋼板建築，初以簡易鋼板區分為南北二空間，乙○○
    就南側空間供做起居「住宅」（內有木質隔間之客廳、臥室
    、浴室、廚房）、及開設「明翰不鏽鋼行」使用，甲○○將
    北側空間，一半（偏南側）供做經營「上升油漆行」，一半
    （偏北側）分租予丙○○開設「益新油漆行」充為倉庫及販
    售地點，丙○○再搭建最北側空間較矮鐵皮屋，三人使用空
    間各以置放油漆原料物（益新油漆行與上升油漆行間）、或
    簡易鋼板（上升油漆行與明翰不鏽鋼行、乙○○起居住宅間
    ）區隔，前開各空間結構一體相連，同屬單一建築結構體而
    屬現有人使用住宅之一部分。
二、丙○○自民國九十一年七月間某日起，在「益新油漆行」（
    即上升油漆行北側空間）經營油漆販售業務（起訴書誤載為
    「上升油漆行」），明知益新油漆行與上升油漆行、明翰不
    鏽鋼行及乙○○住處之全棟整體建築，均同屬現供人使用之
    住宅一部，益新油漆行處所置放之調和漆、噴漆等物品，含
    有甲苯之易燃性液體，倘遇靜電、火花、火焰或其他火源，
    有點燃燒燬住宅之危險，其原應注意消防之安全以防止火災
    之發生，而依當時情形又無不能注意情事，竟於九十五年四
    月二十二日上午十時二十分許最後離開上址之鐵皮屋時，疏
    未注意檢查熄滅所遺留之煙蒂火源，於同日上午十一時三十
    一分許，在上址，因遺留該火源而與含易燃性液體之噴漆、
    調和漆引燃，自上址北端鐵皮屋之益新油漆行處辦公鐵桌附
    近燃燒，並往南延燒至上升油漆行、明翰不鏽鋼行及乙○○
    住處，致嘉義市鎮一六八號鐵皮屋內之物品設備（如附
    表一所示），該整體鋼骨架構大部分因之燒熔，均致不堪用
    ，該址整體鐵皮屋因之喪失主要效用，而失火燒燬上址現供
    人使用住宅之鋼骨鐵皮屋。
三、案經嘉義市警察局第一分局報告臺灣嘉義地方法院檢察署檢
    察官偵查起訴。
    理  由
壹、證據能力部分
一、本件被告丙○○辯護人吳秋永律師於言詞辯論終結前，對於
    警卷、偵查卷及本院卷內，被告及被告以外之人具結偵訊筆
    錄，及所有傳聞證據（不含被告以外之人警詢筆錄），均同
    意為證據方法，且對證據能力，未為異議。被告於本院審理
    時承認前揭時、地有出現在案發地點，對延燒結果不爭執，
    且於準備程序及審理時均有選任辯護人，審理時復就各該證
    據進行辯論，前述證據復無顯不可信之情況，本院審酌採納
    該等傳聞證據，無礙被告與辯護人等於程序上之彈劾詰問權
    利，認前開傳聞證據，因而合於刑事訴訟法第一百五十九條
    之一、之四、之五等規定，因而具備證據能力，合先敘明。
二、被告選任辯護人主張甲○○、乙○○之警詢筆錄，係審判外
    陳述，應無證據能力云云，惟該筆錄雖係於審判外之言詞或
    書面陳述，經兩造傳喚到庭結證後，再進行詰問結果，與警
    詢陳述內容並無不符，顯具可信性，復為證明被告失火犯罪
    事實必要，即於可信性及必要性二種要件兼備時，應具有證
    據能力，並與刑事訴訟法第一百五十九條之二規定無所悖逆
    ；參諸美國聯邦證據法關於「傳聞」定義，特地排除「看過
    該人後之指認陳述」情形，故證人指述雖於審判外為之，然
    於證人在審判時出庭證述並接受反詰問，其先前之庭外指述
    ，即非屬傳聞，其證據能力並不為傳聞法則所排除（證據法
    原文及譯文資料，詳見附表二），綜上，被告選任辯護人認
    前開警詢筆錄之陳述，屬審判外之陳述，不具證據能力云云
    ，容有誤會，應具證據能力無疑。
貳、實體部分
一、訊據被告固不爭執嘉義市鎮一六八號鐵皮屋於前開時、
    地起火一情，惟矢口否認失火犯行，辯稱：（一）燃燒劇烈
    程度應與可燃性物體多寡及是否通風而提供易燃環境有關，
    應非燃燒程度較劇烈即為當然起火點，益新油漆行並非起火
    地點。（二）本件起訴書所指起火原因不明，被告於案發日
    上午並未於現場抽煙而遺留火源，可能係明翰不鏽鋼行旁乙○○之廚房，炊煮所生火源引起；（三）益新油漆行所置放
    之調和漆、噴漆並非屬易燃性液體，與起火原因並無因果關
    係；（四）嘉義市鎮一六八號鐵皮屋並未遭燒燬云云。
    惟查：
（一）址設嘉義市鎮○區○○里一六八號鐵皮屋，為乙○○
      與甲○○共同承租後，「一體搭建」鐵皮屋，結構為鋼骨
      外覆烤漆鋼板建築，初以簡易鋼板區分為南北二空間，乙○○就南側空間供做起居「住宅」（內有木質隔間之客廳
      、臥室、浴室、廚房）、及開設「明翰不鏽鋼行」使用，
      甲○○將北側空間，一半（偏南側）供做經營「上升油漆
      行」，一半（偏北側）分租予丙○○開設「益新油漆行」
      充為倉庫及販售地點，丙○○再搭建最北側空間較矮鐵皮
      屋，三人使用空間各以置放油漆原料物（益新油漆行與上
      升油漆行間）、或簡易鋼板（上升油漆行與明翰不鏽鋼行
      、乙○○起居住宅間）區隔等情，為證人甲○○、乙○○
      偵審時結證在卷（偵卷第59至61頁、本院卷第94、106頁
      ），及照片存卷足參（警卷第58、59、30頁），並為九十
      五年六月十四日嘉義市消防局火災原因調查報告書內「火
      災勘查紀錄及原因研判一、現場概況」載明甚詳（警卷第
      26頁），堪先認定。
（二）嘉義市鎮一六八號鐵皮屋內物品設備（如附表一所示
      ）及整體鋼骨架構，於前揭時間，因起火燃燒致不堪用一
      情，為被告所不爭執，核與告訴人甲○○、乙○○於警詢
      時指訴情節、及本院審理時證述、及嘉義市消防局人員李
      嘉霖、廖永貴於偵查結證等情節相符，復有內政部消防署
      九十五年六月八日消署調字第0950900183號函附件（含內
      政部消防署火災證物鑑定報告書、現場相關位置圖、現場
      平面及物品配置圖、現場照片九十二幀），及九十五年六
      月十四日嘉義市消防局火災原因調查報告書及附件（火災
      原因調查報告書摘要、火災現場勘查人員簽到表、勘查紀
      錄及原因研判、嘉義市消防局德安分隊火災出動觀察紀錄
      ）在卷可憑（詳細頁次見本院卷內第84頁以下卷證索引）
      ，前開事證互核相符，此部分事實當屬無疑。
（三）被告雖辯稱益新油漆行並非起火點，該處燃燒程度較劇烈
      非即為當然起火點云云，惟查：本件起火地點為益新油漆
      行一情，為證人即明翰不鏽鋼行負責人乙○○於警詢時陳
      述及偵審時結證稱：火災發生後持續聽到巨響及爆炸聲響
      後至外部查看，發現隔壁上升油漆行倉庫整間冒出黑煙並
      向乙○○住處延燒等語明確（警卷第17頁、偵卷第60頁、
      本院卷第101頁），另證人即上升油漆行負責人甲○○本
      院審理時結證稱：到現場時北半邊還在燒、還沒燒到其油
      漆行、明翰不鏽鋼行等語（本院卷第94頁）明確，觀之前
      開火災原因調查報告書內附件照片所示，益新油漆行屋頂
      （即火災原因調查報告書及照片所指「上升油漆行中間靠
      北側」）火焰、濃煙猛烈竄出，烤漆鋼板屋頂嚴重變形、
      變色（如照片編號11、12）、倉庫內部燒燬情形以中間偏
      北側辦公鐵桌附近最為劇烈、嚴重，鄰近置放之油漆、工
      具等物品嚴重燒損，直上方屋頂鋼架、鋼板劇烈燒烤變形
      、變色（如警卷照片編號11、12、51～85），足見本件嘉
      義市鎮一六八號鐵皮屋燒燬情形，以益新油漆行所在
      處（即火災原因調查報告書內所稱上升油漆行北側處），
      最劇烈、嚴重（如警卷照片編號51～77），佐以該處「火
      焰、濃煙竄出」、「鐵皮內部火光通紅」（如警卷照片編
      號4至14），顯示該處火勢最猛烈，其南側緊鄰上升油漆
      行、明翰不銹鋼行內部燒燬情形由北向南依序遞減，明顯
      較益新油漆行處輕微（如警卷照片編號31～50處），綜上
      事證，自火災現場火勢及延燒方向、火災搶救時燃燒情形
      、現場物品燒熔情狀等觀之，本件起火地點應為嘉義市鎮一六八號鐵皮屋北側益新油漆行（即火災原因調查報
      告書所指「上升油漆行倉庫」）首先燃燒無疑，既非單純
      僅自燃燒情形劇烈情形即逕予認定起火地點，被告前開所
      辯，自無足採。
（四）就益新油漆行內之起火點（處）一節，自前開警卷內火災
      原因調查報告書所附照片觀之，內部燒燬情形以中間偏北
      側「辦公鐵桌」附近最為劇烈、嚴重，「鐵桌」嚴重燒烤
      變色，板面部分凹凸變形，鐵桌桌面靠「東側」邊緣嚴重
      燒白，上方置放之音響主機塑製部分燒熔殘存金屬殘骸掉
      落東北側地面，底座及線路焦黏於桌面上，「西側」緊鄰
      置放簿冊及紙類雜物嚴重燒烤炭化，靠東側嚴重燒失（如
      照片編號72至74、79、80），鐵桌「南側」緊鄰置放之四
      層金屬角鋼架木質板面完全燒失，角鋼部分扭曲變形，燒
      烤變色情形「由北向南、由西向東」依序遞減（如照片編
      號67至69、73、79），上置砂紙、毛刷等物品燒燬掉落下
      方及北側地面（辦公鐵桌東側），毛刷木柄燒失殘存金屬
      部分嚴重變色（如照片編號74至78），鐵桌「東側」地面
      置放之桶裝調和漆紙箱大部分燒失，金屬桶身嚴重燒烤變
      色，以靠鐵桌（西）側膨脹變形最為劇烈、嚴重，調和漆
      外漏於地面（如照片編號66至69、72、75），鐵桌「北側
      」地面置放之油性噴漆由南向北紙箱燒失，靠南側桶身嚴
      重變形、變色，底部棧板嚴重燒烤炭化，其餘燒毀情形「
      由南向北」、「由中間向東、西」兩側依序遞減（如照片
      編號65～70），鐵桌西南側緊鄰鋼架支柱嚴重燒烤變色，
      上部彎曲，南側面設置之電源配線披覆完全燒失，配線熔
      斷，鋼架西側底部堆放油漆，上置之白板（橫靠於鋼架上
      ）燒毀殘存金屬板面嚴重變色掉落地面（如照片編號84～
      87）；辦公鐵桌直上方附近屋頂鋼架向下彎曲，鋼板受火
      燒烤變色、凹凸變形情形最為劇烈、嚴重向四周依序遞減
      （如照片編號63、64、71）等情，在在彰顯益新油漆行內
      部燒燬情形以「辦公鐵桌附近」最為劇烈、嚴重，鄰近置
      放之油漆、工具等物品嚴重燒損，直上方屋頂鋼架、鋼板
      劇烈燒烤變形、變色（如照片編號11、12、51至85）甚明
      ，並經證人即嘉義市消防局火災調查技士李嘉霖、技佐廖
      永貴並於偵查中結證甚詳（偵卷第67至69頁），足認「起
      火點（處）」，為益新油漆行靠北側辦公鐵桌附近首先起
      燃一情無疑。
（五）就本件起火之原因為遺留火源引起一節，分論如下：（1
      ）首自益新油漆行及上升油漆行均僅作為倉庫使用，內部
      未設置炊事設備，明翰不鏽鋼行雖有廚房，但有簡易鋼板
      與上升油漆行、益新油漆行相隔，火災後該處廚房燒損情
      形不如益新油漆行，且係自北往南延燒，有火災現場平面
      及物品配置圖（警卷第40頁）、前揭火災原因調查報告書
      所附照片可參，足可排除因炊事不慎起燃之可能性，被告
      辯稱可能係明翰不鏽鋼行旁廚房炊煮火源引起云云，自無
      足採。（2）再自被告於警詢、偵審時均自陳其火災當日
      上午十點二十餘分駕貨車離開益新油漆行，並關閉鐵門（
      警卷第5頁、偵卷第59頁、本院卷第112頁），並有照片二
      幀可佐（如警卷照片編號88、89），另上升油漆行部分，
      證人甲○○於警詢時稱：該日最後一次去倉庫取貨時間為
      上午八時十分左右，之後即未再至倉庫（警卷第9頁）；
      再自消防人員抵達現場搶救時，上升油漆行（即火災原因
      調查報告書內「上升油漆行東面靠南側」）鐵捲門下方未
      完全關閉（如警卷照片編號4），搶救過程中鐵捲門自行
      降下關閉（如警卷照片編號5、6），故綜合消防人員搶救
      時觀察，火災現場燃燒後之情形，並佐以前揭供述及證詞
      研判，顯無證據足認係人為縱火。（3）另被告自陳起火
      當日倉庫內音響並未插電（本院卷第112頁），且自警卷
      內現場照片觀之，起火處附近之辦公鐵桌上方置放之音響
      主機未插電源，西南側緊鄰之鋼架上設置電源配線及插座
      ，插座並無使用任何電器設備，檢視電源配線呈現熔痕端
      點現象，經嘉義市消防局採證、會封後（如警卷照片編號
      84～89、92），送內政部消防署實施證物鑑定分析，鑑定
      結果顯示該電源配線熔痕與熱熔痕相似，足見係受火流燃
      燒高溫造成之現象，與電線短路呈現之通電痕不同，故尚
      無積極證據足認顯係因電源配線絕緣不良起燃之可能性，
      有前揭該署九十五年六月八日以消署調字第0950900183號
      函附『火災證物鑑定報告書』存卷足參（警卷第35至38頁
      ）。（4）末查起火處既以益新油漆行偏北側辦公鐵桌附
      近最為劇烈、嚴重，鄰近置放之油漆、工具等物品嚴重燒
      損，直上方屋頂鋼架、鋼板劇烈燒烤變形、變色一情，業
      經前揭認定可按，佐以被告自陳益新油漆行內並無炊煮工
      具、蚊香、音響未插電等語（本院卷第111、1 12頁），
      且附近未發現其他可供起火源之因素，綜上研判，起火原
      因以「遺留火種」醞釀起燃之可能性，委屬有據；況本件
      經內政部消防署鑑定、嘉義市消防局調查結果，及嘉義市
      消防局九十五年九月十三日嘉市消調字第0950007965號函
      覆內容，就起火地點、起火點（處），亦均為相同認定，
      有前揭火災原因調查報告書、鑑定報告書、及前開嘉義市
      消防局函各一份在卷可稽（警卷第19頁以下及35頁以下、
      本院卷第55頁），益證本件起火之原因為遺留火源引起一
      節，即堪認定
（六）本件火災係被告於該日上午「抽煙」遺留煙蒂成為火源、
      延燒附近噴漆、調和漆一節，固被告否認，惟被告於審理
      時業已坦承平時在益新油漆行內放置噴漆、調和漆、其平
      時有抽煙習慣，於火災當日上午至益新油漆行後，於上午
      十點二十餘分離開等情甚詳（本院卷第110至112頁），核
      與火災原因調查報告書內所附照片顯示噴漆、調和漆位置
      及抽煙照片等內容相符（警卷照片編號66、69、72至75
      頁），另被告多次在倉庫內抽菸，且自外面即可看到一情
      ，迭為證人甲○○、乙○○於審理時結證在卷（本院卷第
      93、102頁），且證人甲○○於第三次警詢時即已陳稱：
      九十五年四月二十二日上午十一時三十分許火警當時，曾
      詢問被告本人，於當日進入該倉庫內是否有抽煙，被告當
      時回答說「有抽煙，但有將煙蒂熄滅」等語（警卷第15頁
      、本院卷第94頁），並就為何於第三次警詢時，始為此陳
      述之原因，於本院審理時結證稱：「係因案發時不知道是
      何人肇事，但是鑑識報告出來後，被告反而不講話，所以
      我才提及抽菸的事情以釐清責任。第二次筆錄與第三次筆
      錄是在同日，兩份筆錄只相差一個小時。」等語甚明，亦
      與火災原因調查報告書時間（95年6月14日報告書）、警
      卷內三份警詢筆錄記載詢問時間情形相符（第一份警詢時
      間：95年4月22日下午1時30分至下午2時止、第二份警詢
      時間：95年6月16日晚上8時55分起至晚上9時止、第三份
      警詢時間，起始時間以第一個警詢問題所述為準，自95年
      6月16日下午9時30分起），證人甲○○證述情節與前開事
      證相符，復與社會經驗法則無違，非無足採；況被告對火
      災當日是否曾對證人甲○○為前揭陳述一節，僅稱：係對
      甲○○說如果我有抽菸的話，我會以腳踏熄云云，倘果為
      真，則被告於火災當日對此攸關火災責任關鍵之質詢，何
      以未直接否認？被告前揭所辯，亦無足採信。綜上，被告
      遺留抽煙煙蒂成為火源，遇噴漆、調和漆引燃延燒附表一
      之物，致嘉義市鎮一六八號鐵皮屋住宅喪失主要效用
      等情，應堪認定。
二、按內政部消防署頒布「公共危險物品及可燃性高壓氣體設置
    標準暨安全管理辦法」附表以觀，甲苯屬易燃性液體之第一
    石油類，至被告雖辯稱置放之調和漆、噴漆並非屬易燃性液
    體云云，惟查：噴漆、調和漆屬油性油漆，主要成份為合成
    樹脂及一定種類相當含量之稀釋劑調配製造而成，該稀釋劑
    常為易燃之芳香烴有機溶劑，如甲苯即屬之，上開有機溶劑
    於蒸發過程中會產生爆炸等危害因子，是噴漆、調和漆之易
    燃性主要來自其內含之稀釋劑一情，有內政部消防署九十五
    年九月一日消署調字第0950019950號函附卷可憑（本院卷第
    36 頁），被告上開所辯，自無足採；經查被告經營油漆販
    售業務多年，為被告自陳可按，是其對於應遵守上開規定自
    應知之甚稔，被告明知其火災現場為置放大量噴漆、調和漆
    倉庫，應注意油漆行處所置放之調和漆、噴漆等物品，含有
    甲苯之易燃性液體，倘遇靜電、火花、火焰或其他火源，有
    點燃燒燬住宅之危險，其原應注意嚴禁攜帶、遺留如煙蒂火
    源入內等消防之安全，以防止火災之發生，而依被告該日上
    午離去時關閉鐵門、無人在內看守，應能注意於無人監看之
    密閉空間內，倘有遺留火源，易引燃噴漆、調和漆致生火災
    ，而依該日上午被告自行關門、駕車離去之情狀觀之，並無
    不能注意情事，詎仍疏未注意上開規定，未對現場是否遺留
    如煙蒂之火源詳細檢查，致其抽煙後棄於鐵製辦公桌附近煙
    蒂，因未完全踩熄致引燃噴漆、調和漆易燃性液體，延燒嘉
    義市鎮一六八號鐵皮屋內之物品設備（如附表一所示）
    ，引發大火，足見被告於本件事故確有違反上述注意義務之
    過失至明。又本件嘉義市鎮一六八號鐵皮屋內之物品設
    備（如附表一所示）因本件火災遭延燒，該整體鋼骨架構大
    部分因之燒熔，均致不堪用，而燒燬現有人使用之嘉義市鎮一六八號鐵皮屋住宅，被告過失行為與前揭燒燬結果間
    ，顯具有相當因果關係無疑。承前各節，勾稽以觀，被告違
    反注意義務，失火燒燬嘉義市鎮一六八號鐵皮屋有人使
    用住宅一節，至為灼然，前開所辯無非臨訟卸責之詞，均無
    足採。本件事證明確，被告犯行即堪認定。
三、按住宅原屬「建築物」（廣義）之一種；然因刑法第一百七
    十三條第一項將住宅與建築物為併列之規定，故二者概念仍
    應區別；前者指人類日常住居生活作息之場所；後者指住宅
    以外上有屋面，周有門壁，足蔽風雨，供人出入，且定著於
    土地之工作物（最高法院八十六年台上字第二二五七號判決
    參照）。查址設嘉義市鎮○區○○里一六八號鐵皮屋，
    為乙○○與甲○○共同承租後，「一體搭建」鐵皮屋，結構
    為鋼骨外覆烤漆鋼板建築，初以簡易鋼板區分為南北二空間
    ，乙○○就南側空間供做起居「住宅」（內有木質隔間之客
    廳、臥室、浴室、廚房）、及開設「明翰不鏽鋼行」使用，
    甲○○將北側空間，一半（偏南側）供做經營「上升油漆行
    」，一半（偏北側）分租予丙○○開設「益新油漆行」充為
    倉庫及販售地點，丙○○再搭建最北側空間較矮鐵皮屋，三
    人使用空間各以置放油漆原料物（益新油漆行與上升油漆行
    間）、或簡易鋼板（上升油漆行與明翰不鏽鋼行、乙○○起
    居住宅間）區隔，皆無獨立牆壁定著於土地，且均以鋼骨架
    構為主之整體建築，具不可分性，業經前揭認定可按，是上
    址鐵皮屋縱內部有簡易區隔供起居、堆放貨物使用等「用途
    」不同之房間處所，惟該房間處所，既非周有獨立牆壁、又
    同一鋼骨架構下不可分之建築物，是該址鐵皮屋雖有三人使
    用，整體建築物僅係單一建築物（廣義），當應評價為刑法
    第一百七十三條第二項客體之「現供人使用之住宅」，合先
    敘明。
四、查址設嘉義市鎮一六八號鐵皮屋失火後，遭燒燬之益新
    油漆行使用部分，鋼骨與上升油漆行、明翰不鏽鋼行處、乙○○住處之鋼骨相連不可分，依前開住宅及建築物之實務見
    解，房屋僅需其建築結構完成，已有屋頂及四壁等主要構成
    部分，足以遮風避雨，可達經濟上使用目的，即為獨立之不
    動產，則本件鐵皮屋整體建築既已因鋼骨燒熔而整體結構受
    損，乙○○住處之鋼骨雖延燒情形較輕微，然如拆除益新油
    漆行、上升油漆行鋼骨，將危及其住處鋼骨安全，為證人甲○○結證在卷（本院卷第105頁），復有照片四十幀可證（
    警卷第46至85頁），其屋頂、四壁之結構因鋼骨燒熔而無法
    再支撐牆壁建蓋，更不足以遮風避雨，顯已達不堪使用而喪
    失居住之主要效用程度。是核被告所為，係犯刑法第一百七
    十三條第二項失火燒燬現供人使用之住宅既遂罪。被告選任
    辯護人辯稱未達燒燬程度云云，顯無足採。另按刑法第一百
    七十三條第二項之失火燒燬現供人使用之住宅罪，其直接被
    害法益，為一般社會之公共安全，雖同時侵害私人之財產法
    益，但仍以保護社會公安法益為重，而失火燒燬現供人使用
    之住宅罪，自係指供人居住房屋之整體而言，應包括墻垣及
    該住宅內所有設備、傢俱、日常生活上之一切用品。故被告
    一個失火燒燬現供人使用之住宅行為，雖同時燒燬住宅內他
    項物品，然無論該物品為他人或自己所有，與同時燒燬數犯
    罪客體者之情形不同，均不另成立刑法第一百七十五條第三
    項失火燒燬住宅以外他人或自己所有物罪（最高法院七十九
    年台上字第一四七一號刑事判例意旨參照），而僅論以單純
    一罪，不以其所焚之建物數或財物所有人數，而成立數罪名
    ，應無想像競合關係（最高法院八十八年度台上字第一六七
    二號刑事判決參照），是本件被告一失火行為燒燬現供人使
    用之住宅，該整體建築內使用之人雖有被告、甲○○、乙○○，仍屬單純一罪。
五、按行為後法律有變更者，適用行為時之法律。但行為後之法
    律有利於行為人者，適用最有利於行為人之法律。此為刑法
    第二條第一項揭示之法律變更從舊從輕原則，規範目的在於
    避免惡化行為人法律地位，致其受行為時無法預見之刑罰處
    罰，故該條文「法律」之解釋限於「刑罰法律」（釋字第一
    ○三號解釋、最高法院五十一年台非字第七六號判例參照）
    ，循此意旨，則該條文之「變更」當限於「影響整體刑罰權
    規範內容利或不利」之變更，始合其規範目的，故：
（一）關於罰金刑貨幣單位由銀元修正為新臺幣之法律適用，因
      九十五年七月一日修正公布施行之刑法施行法第一條之一
      增訂「（第一項）中華民國九十四年一月七日刑法修正施
      行後，刑法分則編所定罰金之貨幣單位為新臺幣。（第二
      項）九十四年一月七日刑法修正時，刑法分則編未修正之
      條文定有罰金者，自九十四年一月七日刑法修正施行後，
      就其所定數額提高為三十倍。但七十二年六月二十六日至
      九十四年一月七日新增或修正之條文，就其所定數額提高
      為三倍」，經查，刑法第一百七十三條第二項自七十二年
      六月二十六日（即罰金罰鍰提高標準條例修正公布日）迄
      今未修正，其罰金之法定刑為「五百元」（貨幣單位均為
      「銀元」），再依罰金罰鍰提高標準條例第一條前段規定
      罰金刑提高十倍為「銀元五千元」，依現行法規所定貨幣
      單位折算新台幣條例規定折算為「新臺幣一萬五千元」；
      又於刑法施行法第一條之一施行日（即九十五年七月一日
      ）後，刑法所定罰金之貨幣單位改為「新臺幣」，就其所
      定數額提高三十倍，亦為「新臺幣一萬五千元」，是刑法
      施行法第一條之一施行後，罰金刑貨幣單位雖有「銀元」
      、「新臺幣」之更異，惟適用結果之罰金額度則無二致，
      就罰金法定刑提高之「刑罰權規範內容」並無利或不利變
      更，自不生新舊法之比較問題，惟應適用具特別法性質之
      刑法施行法第一條之一規定。
（二）被告行為後，刑法第三十三條第五款關於「罰金：一元以
      上」規定，修正公布為「罰金：新臺幣一千元以上，以百
      元計算之」，刑法法定本刑中列有罰金刑者，其法定最低
      度罰金刑因之提高，涉及科刑規範變更，自有新舊法比較
      必要（最高法院九十五年第八次刑事庭會議決議參照），
      比較結果，以舊法有利於行為人，是本件被告所犯前失火
      罪關於最低度罰金刑部分，應適用舊法有利。
（三）被告行為後，罰金罰鍰提高標準條例第二條已刪除，刑法
      第四十一條第一項前段易科罰金折算標準，由舊法之銀元
      一百元、二百元、三百元修改為新臺幣一千元、二千元、
      三千元，屬科刑規範事項變更，自有就新舊法比較必要，
      比較結果，以被告行為時舊法即修正前刑法第四十一條第
      一項前段、廢止前罰金罰鍰提高標準條例第二條規定為有
      利。
（四）前述法律變更均適用修正前之行為時法，毋庸審酌一體適
      用或分別適用修正前後法律。
六、爰審酌被告疏忽遺留煙蒂火源、肇致鐵皮屋燒燬犯罪手段；
    並依其陳述，其已婚、育有一成年子女（大學二年級），從
    事油漆營業，每月淨入約三至四萬元，其妻在學校任職員，
    月入約四萬餘元，父母均歿，農專畢業之生活狀況及智識程
    度；前無犯罪紀錄（有臺灣嘉義地方法院檢察署刑案資料查
    註紀錄表及臺灣高等法院被告前案紀錄表附卷可按），品行
    尚佳；與被害人甲○○為承租關係；違反注意義務程度重大
    ；失火延燒整體鐵皮屋，客觀所生危險及損害非輕；犯後卸
    責矯飾，未為任何賠償之態度等一切情狀，量處如主文所示
    之刑，併諭知易科罰金之折算標準。
據上論斷，應依刑事訴訟法第二百九十九條第一項前段，刑法施
行法第一條之一第一項、第二項前段，刑法第二條第一項前段、
第一百七十三條第二項、第四十一條第一項前段（修正前），罰
金罰鍰提高標準條例第二條（廢止前），判決如主文。
本案經檢察官蔡彥守到庭執行職務
中    華    民    國    95    年    12    月    7     日
                   刑事第一庭審判長法  官  許進國
                                   法  官  曾宏揚
                                   法  官  蔡廷宜
上列正本證明與原本無異。
如不服本判決，應於判決送達後10日內向本院提出上訴狀（應附
繕本）。告訴人或被害人如對於本判決不服者，應具備理由請求
檢察官上訴，其上訴期間之計算係以檢察官收受判決正本之日期
為準。
中    華    民    國    95    年    12    月    7     日
                                   書記官  蕭琪男
附錄論罪法條全文：
中華民國刑法第173條
（放火或失火燒燬現住建築物及交通工具罪）
放火燒燬現供人使用之住宅或現有人所在之建築物、礦坑、火車
、電車或其他供水、陸、空公眾運輸之舟、車、航空機者，處無
期徒刑或7年以上有期徒刑。
失火燒燬前項之物者，處1年以下有期徒刑、拘役或5百元以下罰
金。
第 1 項之未遂犯罰之。
預備犯第1項之罪者，處1年以下有期徒刑、拘役或3百元以下罰
金。
附表一：
（一）明翰不鏽鋼行及住家部分：
      1.住家空間（客廳、臥室、浴室）：
        天花板、屋頂輕鋼架、石膏板。
      2.工作室（即供開設明翰不鏽鋼行部分）：
        北側烤漆隔間鋼板、上方銜接之屋頂鋼架及烤漆鋼板。
      3.廚房：
        南北二側牆面、烤漆鋼板牆面（與上升油漆行共壁）、
        木桌、瓦斯爐、微波爐、金屬置物架、木質裝潢牆、冰
        箱、排油煙機、天花板、石膏板、鋼架。
（二）益新油漆行部分（即火災原因調查報告書所指「上升油漆
      行倉庫」北側空間）：
      辦公鐵桌、音響主機及底座及線路、簿冊及紙類、四層金
      屬角鋼架木質板面、角鋼、砂紙、毛刷、桶裝調和漆紙箱
      及金屬桶身、鋼架支柱、電源配線、白板、屋頂鋼架、水
      泥漆、AB膠等物品紙箱、木質裝潢板面、餐具、雜物。
（三）上升油漆行部分（即火災原因調查報告書所指「上升油漆
      行倉庫南側空間」）
      桶裝油漆、塗料、甲苯及香蕉水桶身、折合木梯、廂型車
      （車號：C4－9651）、四周烤漆銅板牆面、電源配線。
附表二：
（一）Federal Rules of Evidence,Rule 801 (d)(1)(A)：「陳
      述人於審判中或調查中作證，且就先前之陳述接受反詰問
      ，而該陳述係 (A)與陳述人之證言不一致，且該陳述係於
      審判調查或其他程序中，在偽證刑責之宣誓下所為。」【
      A stat ement is not hearsay if (1)the declarant
      testifies at the trial or hearing and is subject
      to cross-examination concerning the statement, and
      the statement is (A) inconsistent with the
      declarant's of testimony, and was given under oath
      subject to the penalty of perjury at a trial,
      hearing,or other proceeding,or in a deposition,．
      ．．】。
（二）Rule 801(d)(1)(c)：「陳述人於觀察某人後所為之指認
      ，並非傳聞。但該陳述人未出庭做證接受關於該陳述之反
      詰問者，不在此限。」【A statement is not hearsay
      if the declarant testifies at the trial or hearing
      and is subject to cross-examination concerning the
      statement, and the statement is (c) one of the
      identification of a person made after perceiving
      the person.】）。


司法院資訊處製作；財團法人民間司法改革基金會備份。
